智慧財產及商業法院民事判決  
110年度民著訴字第106號
原      告  簡玄宗即開元映畫影像工作室
訴訟代理人  尤伯祥律師
            孫浩婷律師
被      告  台灣奧黛莉股份有限公司
兼  法  定
代  理  人  陳宗雅              
共      同
訴訟代理人  蔡順雄律師  
            陳怡妃律師  
            吳雪娥                                 
上列當事人間請求侵害著作權有關財產權爭議等事件，前經臺灣
士林地方法院以110年度智字第3號民事裁定移送前來，本院於民
國111年5月16日言詞辯論終結，判決如下：
    主  文
原告之訴及假執行之聲請均駁回。
訴訟費用由原告負擔。
　　事實及理由
壹、程序方面 
    按訴狀送達後，原告不得將原訴變更或追加他訴。但有下列
    各款情形之一者，不在此限：...請求之基礎事實同一者。.
    ..不甚礙被告之防禦及訴訟之終結者。民事訴訟法第255條
    第1項第2款、第7款定有明文。本件原告起訴主張：被告台
    灣奧黛莉股份有限公司（下稱被告公司）將「EASY SHOP 20
    20 放開心穿開運」商業廣告（下稱系爭著作）上傳到YouTu
    be影音分享平台（下稱YouTube）之行為，侵害原告之著作
    財產權（公開傳輸權）、著作人格權（公開發表權、姓名表
    示權）及原告自朱○○等19人取得授權之於系爭著作使用朱○○
    等19人肖像權之權利，原告自得向被告等請求連帶損害賠償
    。原告於民國110年11月2日當庭確認各項聲明的請求權基礎
    如民事起訴狀第4、5、7頁（即臺灣士林地方法院110年度智
    字第3號卷〔下稱士院卷〕第15、16、18頁）所載。嗣原告於1
    11年1月17日當庭追加對於被告公司之備位請求權基礎為：
    著作權法第90條第1項、第85條第1項、第88條第1項（本院
    卷二第189頁），被告等雖表示不同意原告之追加（本院卷
    二第191頁），惟原告係因被告等所為關於系爭著作係原告
    、被告公司及訴外人博文廣告股份有限公司（下稱博文公司
    ）之共同著作之抗辯內容，而對被告公司追加備位請求權基
    礎，原告係於本件排定證據調查順序前即為追加，不甚礙被
    告之防禦及訴訟之終結，應予准許。至原告於111年5月10日
    以民事追加狀（本院卷三第169-172頁）主張被告公司未獲
    授權於YouTube使用系爭著作，侵害歸屬於原告就系爭著作
    所享有之著作財產權權益內容，受有利益，而追加民法第17
    9條第1項規定為請求權基礎部分，被告等表示不同意（本院
    卷三第251頁），而所謂「請求之基礎事實同一」，係指變
    更或追加之訴與原訴之主要爭點有其共同性，各請求利益之
    主張在社會生活上可認為同一或關連，而就原請求之訴訟及
    證據資料，於審理繼續進行在相當程度範圍內具有同一性或
    一體性，得期待於後請求之審理予以利用，俾先後兩請求在
    同一程序得加以解決，避免重複審理，進而為統一解決紛爭
    者，即屬之。原告雖於本院已為多次言詞辯論程序及進行證
    據調查後，於111年4月18日言詞辯論期日確認兩造均無其他
    證據請求調查（本院卷二第539頁）之後始為追加，然其係
    對於原本起訴主張之原因事實即被告公司上傳YouTube而使
    用系爭著作之行為，追加以民法第179條規定為請求權基礎
    ，要求被告公司返還因侵害應歸屬於原告就系爭著作享有之
    著作財產權權益內容所受之利益，屬請求之基礎事實同一，
    依上開說明，應予准許。
貳、實體部分
一、原告公司主張：
  ㈠訴外人博文公司於108年10月間委請原告製作系爭著作，宣傳
    之商品係被告公司之女性內衣產品。原告因此聘請演員朱○○
    、吳○、林○○、李○○、王○○、劉○○、黃○○、徐○○、吳○○、巫○
    ○、陽○○、查○○、林○○、林○○、黃○○、黃○○、李○、戴○○、于
    ○○等19人（下稱朱○○等19人）拍攝系爭著作，上開演員並於
    收受演出報酬後出具同意使用其肖像權之同意書予原告。原
    告依約製作完成後，於109年1月間交付系爭著作影音檔予博
    文公司，待博文公司給付報酬後，始會將朱○○等19人之肖像
    權使用同意書交付博文公司，並將系爭著作之著作財產權讓
    與博文公司，使博文公司得以重製、公開播送、公開上映、
    公開傳輸或其他方法利用系爭著作。詎博文公司於收到系爭
    著作之影音檔後，迄未依約給付廣告片酬，博文公司既未給
    付報酬，自未取得系爭著作之著作財產權，也未取得朱○○等
    19人之肖像權使用同意書，自不可能授權第三人使用系爭著
    作。嗣原告於109年間在YouTube，發現被告公司擅自將系爭
    著作置於網路上公開傳輸，侵害原告就系爭著作之著作財產
    權（公開傳輸權）、著作人格權（公開發表權、姓名表示權
    ）及受有應歸屬於原告之系爭著作之著作財產權及原告自朱
    ○○等19人取得授權之於系爭著作使用朱○○等19人肖像權之權
    益。原告乃以律師函告知被告公司，請其賠償原告因此所受
    之損害，惟被告公司委請律師回函表明拒絕賠償，爰依著作
    權法第85條第1項、第88條第1項、第2項第2款、第3項、民
    法第184條第1項前段、第2項、第179條、公司法第23條第2
    項等規定提起本件訴訟。並就系爭著作倘為原告、博文公司
    及被告公司之共同著作，則以著作權法第90條第1項、第85
    條第1項、第88條第1項等規定，向被告公司請求損害賠償。
  ㈡著作權財產權（公開傳輸權）遭侵害部分：
    ⒈原告就著作財產權遭侵害部分之請求權基礎：
      ⑴著作權法第88條第1項、民法第184條第1項前段、同條第
        2項規定。民法第184條第2項所稱之保護他人之法律，
        於此係指：著作權法第26條之1第1項：「著作人除本法
        另有規定外，專有公開傳輸其著作之權利。」之內容。
      ⑵縱認被告公司係系爭著作之共同著作人，其未經原告同
        意即於YouTube公開傳輸系爭著作，亦違反著作權法第1
        9條第1項及同法第40條之1第1項規定，原告得依著作權
        法第90條第1項請求損害賠償。
    ⒉系爭著作係由原告出資並擔任監製之團隊拍攝完成之共同
      著作，原告不僅是共同著作人，且享有著作財產權：
      ⑴系爭著作為需要團隊集體完成之視聽著作，性質上屬於
        共同著作，若無特別約定，應依著作權法第11條及12條
        定其著作人及著作權歸屬。
      ⑵原告聘用證人梁○○擔任系爭著作之導演，並聘用助理林○
        、腳本師、演員、剪接師等工作人員與梁○○組成團隊，
        合作完成系爭著作。雖原告與團隊成員未就系爭著作之
        著作權歸屬有所約定，惟原告是團隊一員，參與系爭著
        作之製作而為共同著作人，而原告也是出資聘雇組成製
        作團隊之人，故在沒有特別約定之情況下，得以雇用人
        或出資人之地位，就系爭著作享有著作財產權。
    ⒊博文公司並非共同著作人，也不具出資人資格，自無使用
      系爭著作之權利：
      ⑴依博文公司與原告間就系爭著作所締結之契約關係，係
        博文公司支付報酬予原告，作為原告拍攝完成系爭著作
        之對價，故雙方之權利義務應以民法承攬乙節為準，雙
        方顯非以共同創作系爭著作之合意進行此項商業交易，
        博文公司自無可能成為系爭著作之共同著作人。
      ⑵博文公司未依約給付原告承攬報酬，自無從取得原告之
        授權使用系爭著作。又因原告屢向博文公司催討系爭著
        作之製作報酬，博文公司卻置之不理，原告以甲證15存
        證信函催告其於三日內給付而未獲給付，原告遂向臺灣
        臺北地方法院聲請獲發支付命令確定，經臺灣士林地方
        法院強制執行亦無果，原告乃依甲證16存證信函解除與
        博文公司間之系爭著作製作契約。原告既已解除與博文
        公司之契約，博文公司更不可能據契約關係取得系爭著
        作之利用權。
    ⒋被告公司並非系爭著作之共同著作人：
      ⑴被告公司與廣告代理商博文公司簽約，博文公司再將系
        爭著作之製作轉包給原告製作。被告公司僅以博文公司
        為聯繫溝通對象，既非製作團隊成員，即無可能是共同
        著作人。
      ⑵縱認被告公司係共同著作人，惟依著作權法第19條第1項
        及同法第40條之1第1項等規定，被告自應得原告之同意
        ，始得就系爭著作行使著作人格權及著作財產權。
    ⒌被告等就本件侵權行為至少有過失；
      ⑴由被告公司與博文公司簽訂之「2020年春節開運與母親
        節檔傳播專案服務合約書」（下稱系爭合約書）第5、8
        條約款可知，被告公司於與博文公司締約時，即於制式
        契約納入要求代理商應事先取得第三人書面同意使用肖
        像權或智慧財產權，被告公司未確認博文公司是否已取
        得同意，即率爾使用系爭著作，難謂無過失。
      ⑵被告執乙證5稱系爭著作於衛星廣播電視播放時之公播權
        登載書、切結書係由原告送件，且原告於系爭著作於衛
        星廣播電視播放期間均未表示異議云云。惟乙證5之登
        載範圍限於衛星廣播電視，被告不能據以主張原告已授
        權或同意系爭著作於YouTube上公開傳輸。
    ⒍被告公司侵害原告就系爭著作之公開傳輸權，原告請求新
      臺幣（下同）140萬元之數額並無過高：
      原告向博文公司合意系爭著作之報酬為140萬元，故系爭
      著作之財產價值至少達140萬元，從而被告公司若向原告
      支付對價而取得將系爭著作公開傳輸之權利，則原告可向
      其收取至少140萬元之對價，被告公司使原告損失此等預
      期利益，原告依著作權法第88條第2項第1款計算其所受損
      害之權利數額為140萬元，並無過高。
  ㈢侵害著作人格權（公開發表權、姓名表示權）部分：
    ⒈原告就著作人格權遭侵害部分之請求權基礎：
      ⑴依著作權法第85條第1項、民法第184條第1項前段、同條
        第2項。民法第184條第2項所稱之保護他人之法律，於
        此係指著作權法第15條第1項前段：「著作人就其著作
        享有公開發表之權利。」、同法第16條第1項：「著作
        人於著作之原件或其重製物上或於著作公開發表時，有
        表示其本名、別名或不具名之權利。著作人就其著作所
        生之衍生著作，亦有相同之權利。」等內容。
      ⑵縱認被告公司係系爭著作之共同著作人，其未經原告同
        意即於YouTube公開傳輸系爭著作，亦違反著作權法第1
        9條第1項，原告得依著作權法第90條第1項規定請求損
        害賠償。
    ⒉原告是系爭著作之共同著作人，享有著作人格權。博文公
      司並非共同著作人，也不具備著作權法第12條所定之出資
      人資格，無從依著作權法第12條第3項規定取得系爭著作
      之利用權，遑論授權予被告公司使用系爭著作。被告公司
      上傳系爭著作於YouTube之行為，已侵害原告就系爭著作
      之公開發表權。
    ⒊有線電視及YouTube係屬不同播放平台，不得因原告就系爭
      著作於有線電視播出期間，未向被告公司或博文公司要求
      表示姓名之舉動，而認定原告同意系爭著作於YouTube播
      放時得以不具名方式為之。被告公司擅自於YouTube公開
      傳輸系爭著作，自已侵害原告之姓名表示權。
    ⒋被告公司無權使用系爭著作，而竟擅自於YouTube公開傳輸
      系爭著作，且未明示著作人係原告，自已侵害原告著作人
      格權中之姓名表示權及公開發表權，原告爰就公開發表權
      及姓名表示權各請求5萬元。
  ㈣被告公司侵害原告自朱○○等19人取得授權之於系爭著作使用
    朱○○等19人肖像權之權利部分：
    ⒈朱○○等19人於獲得演出報酬後，業已授權原告於系爭著作
      中使用渠等之肖像，原告依此授權享有「使用演員肖像於
      系爭著作」之權利。被告公司未經原告或演員同意即公開
      使用包含演員肖像之系爭著作，核屬無法律上原因而獲有
      使用演員肖像之利益，並因而侵害原應歸屬於原告之權益
      ，原告自得本於權利人之地位向被告請求返還不當得利。
    ⒉原告主張得請求之不當得利數額，應按其支付予朱○○等19
      人之報酬合計為11萬元計算，被告公司未支出該等報酬而
      擅自使用其肖像，受有應支出而未支出使用肖像權成本之
      利益。
  ㈤被告陳宗雅為被告公司之代表人，依公司法第23條第2項之規
    定，應與被告公司負連帶賠償責任：
    被告公司侵害原告就系爭著作所享有之著作財產權、著作人
    格權，以及於系爭著作使用演員肖像之權利，致原告受有損
    害，已如前述，被告陳宗雅為被告公司之代表人，依公司法
    第23條第2項之規定，應與被告公司負連帶賠償責任。
  ㈥並聲明：
    ⒈被告陳宗雅暨被告公司應連帶給付原告161萬元，暨自起訴
      狀繕本送達翌日起至清償日止，按週年利率5％計算之利息
      。
    ⒉原告願供擔保，請准宣告假執行。
二、被告等抗辯則以：
  ㈠原告主張著作財產權（公開傳輸權）遭侵害部分：
    ⒈原告非為系爭著作之著作人：
      原告雖為出資者，但其至多僅負責整合被告公司、博文公
      司對於系爭著作之意見，並非著作人，且原告根本未從製
      作團隊中之製片林○、導演梁○○處透過約定取得著作權，
      後製階段亦係原告委外與其他公司辦理，依據著作權第12
      條規定應由受聘人取得著作權，在原告提出與受聘人之約
      定前，自不能認為著作人為原告。
    ⒉被告公司為系爭著作之共同著作人，而使被告公司上傳系
      爭著作於YouTube之行為，不構成對原告公開傳輸權之侵
      害：
      ⑴系爭著作依著作權法第8條之規定，屬共同討論並確定腳
        本之博文公司與被告公司，及進行拍攝製作之原告之共
        同著作。又依著作權法第40條之1規定，共有著作財產
        權者，各著作財產權人，無正當理由者，不得拒絕同意
        他著作財產權人行使著作財產權，故本件原告無正當理
        由，即不得拒絕博文公司行使系爭著作之著作財產權，
        將之以契約方式授權與被告公司使用。
      ⑵依據著作權法第19條修正之立法理由，共同著作之著作
        產權準用民法第831條定之，又依民法第831條準用民法
        第820條第1項前段。假設原告、博文公司、被告公司之
        參與程度不明，則三者應有部分之比例各1/3，則被告
        公司、博文公司因人數過半、應有部分過半，即可管理
        系爭著作，被告公司使用系爭著作並無侵害原告之著作
        財產權。
    ⒊被告公司將系爭著作公開傳輸於YouTube而為利用，非屬著
      作權法第40條之1所稱之「行使」行為，未侵害原告之權
      利：
      著作權法第40條之1所謂共有之著作財產權之「行使」，
      係指著作財產權本身之行使而言，包括著作財產權之讓與
      、授權及設質等。本件被告公司僅係單純自行利用系爭著
      作，將之公開傳輸於YouTube上以推廣其品牌商品，並未
      有如「讓與」、「授權」及「設質」等類似排除其他共有
      人(包括原告)得利用系爭著作之權利，或剝奪其他共有人
      (包括原告)身為系爭著作著作權人之權利主體地位等「行
      使」行為，且不妨礙原告同時利用該著作，故被告前開行
      為自無違反著作權法第40條之1之規定。
    ⒋博文公司因著作權法第12條規定而取得系爭著作之利用權
      ，而被告公司因博文公司取得之系爭著作之利用權，而使
      被告公司上傳系爭著作於YouTube之行為，不構成對於原
      告就系爭著作之公開傳輸權之侵害：
      被告公司與博文公司就系爭著作製作伊始即約明於YouTub
      e的露出方式，因此博文公司出資聘請原告完成系爭著作
      並交付予被告公司於YouTube使用，應屬合於出資人利用
      著作的範圍，依據著作權法第12條第3項規定被告公司於
      該範圍內利用著作應為法所允許，不構成對於原告就系爭
      著作之公開傳輸權之侵害。
    ⒌原告和博文公司之間為承攬契約，甲證16存證信函不發生
      解除原告與博文公司間契約之效力，博文公司因著作權法
      第12條規定取得系爭著作之利用權，不因為甲證16所發生
      之解除契約之效力而受影響，亦不會進而影響本件被告公
      司未侵害公開傳輸權之判斷：
      ⑴原告和博文公司之間契約應屬民法之承攬契約：
        原告於甲證1支付命令聲請時稱：博文公司委託渠製作
        系爭著作雙方口頭約定交片後90天後付款，合於民法第
        490條完成一定工作(即製作系爭著作並交付)後給付報
        酬，且該報酬後付之約定，與民法第490條承攬之規定
        相符。
      ⑵原告解除契約之送達並非合法，原告與博文公司之承攬
        契約仍合法有效：
        原告主張其於109年5月12日寄發甲證15存證信函並為催
        告之意思表示，並以博文公司之登記地址為送達地址云
        云。惟博文公司於109年4月30日起即已停業，該址已非
        博文公司之營業所，該大廈管理處之管理員亦非應受送
        達人（即博文公司）之受僱人，原告上開存證信函之補
        充送達自不生催告之效力，原告嗣依民法第254條解除
        系爭著作承攬契約自不合法，原告與博文公司之承攬契
        約仍合法有效，博文公司自得依系爭著作之承攬契約享
        有系爭著作之利用權，並將該利用權依系爭合約書(乙
        證1)授權予被告使用。
      ⑶縱認原告前開甲證15之存證信函已合法送達，然該函內
        容並未明示倘博文公司逾期未給付系爭著作之報酬，原
        告將依法解除系爭著作承攬契約，故應認該存證信函不
        得作為解除系爭著作承攬契約前之催告意思表示。
      ⑷又縱認原告已為合法之催告，然原告於109年5月12日向
        博文公司催告給付上開報酬，而函到之日為109年5月13
        日，博文公司於原告所定三日期限屆滿之日(即109年5
        月16日)前仍未給付原告系爭著作承攬契約之報酬，此
        解除權之除斥期間應自原告催告所定期限屆滿之日起算
        一年，於110年5月15日屆滿。然原告遲至110年7月2日
        始以甲證16存證信函向博文公司表明解除系爭著作承攬
        契約之意，則原告之契約解除權實已罹於民法第514條
        第2項所定一年之除斥期間，是原告所為之解除契約並
        不合法。
      ⑸倘認原告已合法解除其與博文公司間製作系爭著作之承
        攬契約，惟被告公司於契約合法解除前即將系爭著作置
        於YouTube上公開傳輸，則於原告解除上開契約前，被
        告公司實有合法利用權。
    ⒍被告公司不具有侵害公開傳輸權之故意或過失：
      ⑴依現行廣告代理商與製作公司於實務交易市場上之慣例
        ，原告（製作公司）於交付博文公司（廣告代理商）系
        爭著作時，博文公司即具有使用系爭著作之正當性及合
        理性，從而，博文公司於取得系爭著作後，依系爭合約
        書之約定交付予被告公司，並經被告公司合於契約目的
        所使用，即應認被告公司使用系爭著作主觀上並無過失
        。
      ⑵原告雖主張，被告公司未依被告公司與博文公司間系爭
        合約書第8條請博文公司提出證明已經獲得第三者同意
        使用，故有過失云云。然實務上的操作對於該條款之處
        理是：如果產生爭議，博文公司要能提供予被告公司，
        其已經獲得第三者同意使用之證明。因此，非得僅因被
        告公司於廣告投放前未經由博文公司取得原告之授權文
        件即稱被告公司有過失。
    ⒎原告請求侵害公開傳輸權之賠償數額140萬元確實過高：
      被告公司已依與博文公司間之系爭合約書第1條給付博文
      公司135萬元，並無原告所稱之「形同至少應支出140萬元
      製作系爭著作之成本而未支出」可言，且被告公司支付之
      135萬元係可供全媒體使用，與原告主張之以YouTube投放
      不成比例，又原告團隊內參與著作系爭著作之人亦未讓與
      渠著作權，原告不得代其餘人員主張權利要求賠償，原告
      主張140萬元顯然過鉅。
  ㈡原告主張著作人格權（公開發表權、姓名表示權）遭侵害部
    分：
    ⒈博文公司因著作權法第12條規定而合法取得系爭著作之利
      用權後，將系爭著作以系爭合約書授權被告公司於電視、
      網路平台及平面媒體使用，被告公司發表於YouTube之系
      爭著作並未逸脫原告送件之電視廣告音樂公播權登載書所
      載之90秒、20秒、10秒三種版本之廣告秒數，故被告公司
      將已公開發表於電視廣告之系爭著作上傳於YouTube之行
      為，不構成對於原告就系爭著作之公開發表權之侵害。
    ⒉原告和博文公司之間為承攬契約，依法甲證16存證信函不
      發生解除原告與博文公司間契約之效力，博文公司因著作
      權法第12條規定取得系爭著作之利用權，不因為甲證16所
      發生之解除契約之效力而受影響，已如前述，此亦不會影
      響本件被告公司未侵害原告之公開發表權：
      ⑴系爭著作於有線電視投放時原告已同意公開發表，經第
        一次公開發表後，原告即不得再主張公開發表權。
      ⑵又依據系爭著作之電視廣告音樂公播權登載書可知，對
        系爭著作原告早已同意博文公司於有線電視之媒體露出
        ，自屬構成著作權法第15條第2項「推定」同意公開發
        表。另博文公司出資聘請原告完成著作，而完成著作之
        目的係為供被告公司之產品投放商業廣告，則依著作權
        法第15條第4項準用同條第3項，亦生「視為」同意公開
        發表之情形，博文公司、被告公司自得利用系爭著作。
      ⑶況且於原告解除契約前，系爭著作早已從YouTube下架，
        縱然原告嗣後解除與博文公司之契約，亦不應回溯稱當
        時無前述「推定」、「視為」同意公開之行為。
    ⒊原告就系爭著作於有線電視播出期間，未向被告公司或博
      文公司要求表示姓名，可認定原告同意於系爭著作發表時
      以不具名方式為之，且系爭著作為商業廣告，慣例上著作
      人亦不行使姓名表示權，被告公司將系爭著作上傳於YouT
      ube之行為，未侵害原告之姓名表示權。
  ㈢原告主張於系爭著作使用朱○○等19人肖像權之權利遭侵害部
    分：
    ⒈朱○○等19人肖像權並非歸屬於原告之權益內容：
      原告起訴應認為渠為朱○○等19人肖像權之權利人，然肖像
      權有一身專屬性，非得讓與，故原告難認受有任何損害。
      況原告尚未舉證說明系爭著作中出演之人即為原證6所示
      之朱○○等19人，即逕以系爭著作出演者之姿代朱○○等19人
      向被告請求不當得利，實於法未合。
    ⒉系爭著作使用朱○○等19人肖像權並未使被告公司因而受利
      益，致原告受損害：
      ⑴原告透過甲證6取得朱○○等19人肖像權之授權，僅取得原
        告可使用渠等肖像之債權關係，而與朱○○等19人是否容
        許被告公司使用渠等肖像無關，不存在因被告公司使用
        致原告受損或不能使用朱○○等19人肖像之情形，故本件
        無可能構成不當得利。
      ⑵另原告已自承與博文公司議定之報酬內含演員之肖像權
        授權，又依據甲證1、甲證2原告對肖像權部分對博文公
        司有債權請求權存在，且該債權請求權業經原告聲請核
        發支付命令並經確定，則不論博文公司是否能現實給付
        該款項，原告對博文公司仍有債權存在，原告之財產總
        額並未減少，依法不得請求不當得利。
    ⒊被告公司依其與博文公司之契約第8條約定，取得於系爭著
      作使用朱○○等19人肖像權之權利，而得以之對原告主張具
      有法律上之原因：
      ⑴被告公司既已依系爭合約書第1條給付博文公司合約費用
        ，依系爭合約書第8條之約定，被告於付清費用之時，
        即取得演出系爭著作之朱○○等19人肖像權之使用權，故
        被告公司使用朱○○等19人肖像權係本於系爭合約書之約
        定，非謂無法律上之原因。
      ⑵再者，原告就系爭著作之電視廣告音樂公播權登載書係
        親自送件，於原告送件之時，足認原告已同意廣告託播
        單位即博文公司取得朱○○等19人肖像權之使用權，被告
        公司依系爭合約書使用朱○○等19人肖像權，自屬具有法
        律上之原因。
    ⒋原告主張被告公司應返還之該不當得利之數額，應按其支
      付朱○○等19人之報酬合計11萬元計算，惟原告未舉證說明
      該計算之基礎，其逕自依民法第179條向被告公司請求返
      還不當得利，難認有理由。
  ㈣被告陳宗雅不應依公司法第23條第2項負連帶賠償責任：
    被告陳宗雅雖為被告公司之法定代理人，惟被告陳宗雅自始
    未參與或知悉系爭著作之製作過程，此亦非屬被告陳宗雅處
    理其職責範圍內之公司之事務，被告陳宗雅不應依公司法第
    23條第2項負連帶賠償責任。
  ㈤並聲明：
    ⒈原告之訴及假執行之聲請均駁回。
    ⒉如受不利判決，願供擔保請准宣告免予假執行。
三、兩造不爭執事項：
  ㈠被告公司與博文公司簽訂如乙證1所示之「2020年春節開運與
    母親節檔傳播專案服務合約書」，有系爭合約書在卷可參（
    本院卷一第209頁）。
  ㈡原告就「EASYSHOP-全民運動篇90秒，20秒，10秒」使用歌曲
    「心花開好運來」，以博文公司為廣告託播單位，原告為送
    件人，向中華民國衛星廣播電視事業商業同業公會提出電視
    廣告音樂公播權登載書，並檢附109年1月2日博文公司出具
    前述廣告歌曲可公開播放無著作權疑慮之切結書(乙證5，本
    院卷一第243頁)。
  ㈢系爭著作之電視檔期為109年1月10日至109年2月1日(乙證9，
    本院卷一第279頁)。
  ㈣被告公司於109年1月9日至同年9月29日以帳號「EASY SHOP」
    將系爭著作上傳YouTube（本院卷二第71頁）。
  ㈤博文公司於109年4月30日停業，此有經濟部商業司商工登記
    公示資料查詢在卷可稽(乙證12，本院卷一第637頁)。
  ㈥原告於109年5月12日以新莊郵局240號存證信函以台北市○○區
    ○○○路○段000號二樓為博文公司之送達地址，催告博文公司
    於文到三日給付款項，否則逾期依法追究，該存證信函由大
    樓管理委員會受領(甲證15，本院卷一第445頁)。
　㈦原告於110年7月2日寄發台北光華247號存證信函主張解除與
    博文公司之廣告製作承攬契約，該存證信函於110年7月5日
    由大樓管理委員會收受，有該存證信函及收件回執附卷可憑
    (甲證16，本院卷一第449-451頁)。　
  ㈧原告於109年9月28日寄送台北杭南郵局1253號存證信函予被
    告公司，有該存證信函在卷可參（士院卷第68-73頁）。 
四、得心證之理由：
    本件原告主張被告公司未經原告同意將系爭著作上傳到YouT
    ube之行為，侵害其著作財產權（公開傳輸權）、著作人格
    權（公開發表權、姓名表示權），及受有系爭著作應歸屬於
    原告之著作財產權之不當得利，與於系爭著作使用朱○○等19
    人肖像權之不當得利，被告陳宗雅為被告公司之法定代理人
    ，應連帶賠償原告因此所致之損害，經被告等否認，並以前
    詞置辯，故經以本院於110年12月13日偕同兩造整理之爭點
    （本院卷二第109-111頁）為本，並為論述順暢、用語一致
    ，而簡要本件爭點如下：
　　㈠原告是否為系爭著作之著作人？原告、被告公司及博文公
      司是否為系爭著作之共同著作人？是否因被告公司為共同
      著作人，而使被告公司上傳系爭著作於YouTube之行為，
      不對原告構成公開傳輸權之侵害？
　　㈡博文公司是否因著作權法第12條規定而取得系爭著作之利
      用權？被告公司是否因博文公司取得之系爭著作之利用權
      ，而使被告公司上傳系爭著作於YouTube之行為，不構成
      對於原告就系爭著作之公開傳輸權、公開發表權之侵害？
    ㈢原告和博文公司之間契約係哪一特定類型之契約？甲證16 
      存證信函是否發生解除原告與博文公司間契約之效力？博
      文公司若有因著作權法第12條規定取得系爭著作之利用權
      ，是否會因為甲證16所發生之解除契約之效力而受影響？
      會否進而影響本件被告公司有無侵害公開傳輸權、公開發
      表權之判斷？　 
　　㈣是否因原告就系爭著作於有線電視播出期間，未向被告公
      司或博文公司要求表示姓名之舉動，而可認定原告同意於
      系爭著作發表時以不具其名方式為之？　 
　　㈤朱○○等19人肖像權是否為歸屬於原告之權益內容？系爭著
      作使用朱○○等19人肖像權是否使被告公司因而受利益，致
      原告受損害？被告公司依其與博文公司之契約第8條約定
      ，是否取得於系爭著作使用朱○○等19人肖像權之權利？而
      得以之對原告主張具有法律上之原因？　
　　㈥本件被告公司是否具有主觀故意或過失？
    ㈦若被告公司侵害公開傳輸權，則請求140萬元之賠償數額是
      否過高？　
　　㈧如本件被告公司應給付原告所請求之賠償數額，則被告陳
      宗雅是否應依公司法第23條第2項負連帶賠償責任？　
五、原告是否為系爭著作之著作人？原告、被告公司及博文公司
    是否為系爭著作之共同著作人？是否因被告公司為共同著作
    人，而使被告公司上傳系爭著作於YouTube之行為，不對原
    告構成公開傳輸權之侵害？
　㈠按著作，指屬於文學、科學、藝術或其他學術範圍之創作，
    著作權法第3條第1項第1款定有明文。凡屬於文學、科學、
    藝術或其他學術範圍之創作，具有原創性，及一定之表達形
    式，且非著作權法第9條第1項所列不得為著作權之標的，即
    為受著作權法保護之「著作」。著作權法所謂之原創性者，
    包括原始性與創作性。原始性係指著作人原始獨立完成之創
    作，而非抄襲或剽竊而來。創作性係指該創作足以表達著作
    人之思想、感情，且與先前存在之作品，具有可資區別的變
    化，足以表現創作人之個性及獨特性而言。又按著作權法第
    10-1條規定：依本法取得之著作權，其保護僅及於該著作之
    表達，而不及於其所表達之思想、程序、製程、系統、操作
    方法、概念、原理、發現。故著作權法所保護者，為具有原
    創性之「表達方式」，而不及於創作之構想或觀念。
　㈡查系爭著作係由演員在一定場景為特定表演，搭配台詞、音
    樂等所構成之MV，由導演執導、攝影師運鏡、演員依擬定腳
    本為演出、搭配音樂等進行拍攝，拍攝完畢經後期剪接、調
    色、字幕等而成，屬於視聽著作。而證人梁○○證述：其經由
    原告聘請擔任系爭著作導演，由原告找腳本師，其向腳本師
    說明後，由腳本師繪製腳本圖，再由原告整合，拍攝完畢後
    ，其向原告找的剪接師說明如何剪接，系爭著作當中出現的
    演員是原告透過經紀公司找的等語（本院卷二第279頁、第2
    83頁、第293頁）。證人黃○○證述：被告公司為系爭著作而
    和博文公司簽立系爭合約書，因為廣告公司跟被告公司接案
    子，依業界常態就會再外包給製作公司，但被告公司就是針
    對博文公司，博文公司也不會特別讓被告公司知道是哪家製
    作公司，博文公司就是綜合代理商、仲介的角色，證人梁○○
    有參加系爭著作拍攝前所開的會，系爭著作因為是商業廣告
    ，所以客戶意見是最終執行的依據，被告公司與博文公司就
    系爭著作的腳本有所討論，被告公司會提出需求、想法跟博
    文公司溝通，博文公司會提出一些方案，腳本需要經過被告
    公司審核，被告公司會提出一些創意、想法、一定要在被告
    公司設定的方向作延展等語（本院卷二第311頁、第315頁、
    第317頁、第319頁、第321頁）。故由證人黃○○、梁○○上開
    證言內容及參酌商業廣告係為滿足業主（即被告公司）商業
    訴求之情可知，被告公司為系爭著作之業主，其將系爭著作
    交由博文公司執行，博文公司再找原告執行，原告為製作系
    爭著作，而聘請導演、腳本師等進行系爭著作產出之前期作
    業，並由導演等人於該前期作業屢與博文公司、被告公司開
    會，溝通被告公司欲藉系爭著作傳達之想法、需求，提出系
    爭著作呈現之可能方案，待被告公司拍版定案後，由原告聘
    請人員各司其職而執導、拍攝、演出、後製而完成系爭著作
    ，故被告公司所提供者係系爭著作之構想、概念，博文公司
    則居間傳遞被告公司與原告關於系爭著作呈現的想法、概念
    及其他關於系爭著作之意見，或提供其就特定議題的想法以
    供參酌，均未參與系爭著作之表達展現作為，系爭著作之畫
    面構成、拍攝角度、演員實際動作及情緒鋪陳、畫面剪接、
    音樂搭配等，容有各種表達方式，而構築系爭著作表達之參
    與者係導演、攝影師、演員、後製人員等，難認被告公司或
    博文公司屬其中之一，因此，被告公司抗辯其或博文公司為
    系爭著作之共同著作人云云，自無所據。　
　㈢按著作權法第12條第1項、第2項規定：「出資聘請他人完成
    之著作，除前條情形外，以該受聘人為著作人。但契約約定
    以出資人為著作人者，從其約定。依前項規定，以受聘人為
    著作人者，其著作財產權依契約約定歸受聘人或出資人享有
    。未約定著作財產權之歸屬者，其著作財產權歸受聘人享有
    。」。次按解釋意思表示，應探求當事人之真意，不得拘泥
    於所用之辭句，為民法第98條所規定，而所謂探求當事人之
    真意，如兩造就其真意有爭執時，應從該意思表示所根基之
    原因事實、經濟目的、一般社會之理性客觀認知、經驗法則
    及當事人所欲使該意思表示發生之法律效果而為探求，並將
    誠信原則涵攝在內，藉以檢視其解釋結果對兩造之權利義務
    是否符合公平正義（最高法院109年度台上字第2283號意旨
    參照）。
　㈣本件原告主張其為系爭著作之著作人，被告等則否認此情，
    自應由原告負舉證之責。查證人林○證述：原告以約6萬元聘
    請其擔任系爭著作之製片，負責系爭著作之籌劃、拍攝安排
    等，系爭著作的參與者有導演、攝影師、攝影助理、燈光師
    、燈光助理、美術師、梳化師、演員組、演員等，這些人員
    係其去找的，但這些人員的費用係原告要付的等語（本院卷
    二第515頁、第527頁、第529頁），故由證人梁○○及林○前開
    證言可知，參與而形成系爭著作客觀表達之人均由原告議定
    付費而參與，系爭著作應為原告出資聘請他人完成之著作。
　㈤而依著作權法第12條規定可知，系爭著作之著作人於未約定
    出資人為著作人時，係以受聘人為著作人，於受聘人為著作
    人者，其著作財產權依契約約定歸受聘人或出資人享有。又
    原告雖自陳：其與博文公司及證人梁○○均無簽立書面契約等
    語，原告於本件審理過程除提出與系爭著作演員簽立之甲證
    6，並未提出與其他參與系爭著作之人就何人為著作人或著
    作財產權歸屬為約定之書面證據，然上開關於何人為著作人
    或著作財產權歸屬之約定，並未規定須以書面要式為之，倘
    原告確與參與系爭著作之人有相關約定，自可為認定，自有
    探求原告與系爭著作參與者有無約定及約定內容為何之必要
    。查證人梁○○證述：有關是否與原告約定系爭著作之著作財
    產權及著作人格權之歸屬一事為大哉問，因為彼此並沒有簽
    合約，這行大致上90％來自彼此熟悉度及認識度，所以會配
    合，很明確的所謂合約這件事情通常是以口頭為主，這行工
    作就是這樣，因為信用比較重要。原則上廣告公司、製作公
    司本身就有不太成文的潛規則，大部分人知道我們擁有的好
    像是著作人格權，其他的使用權都是屬於客戶的，在版權上
    的使用是屬於客戶的，如果客戶付錢的話，本件的客戶是被
    告公司。並無向原告或被告公司表示系爭著作須署名其為導
    演，因為系爭著作是商業廣告，商業片導演不會做這種事等
    語（本院卷二第301頁、第303頁、第307頁），故執導系爭
    著作之導演即證人梁○○係認知收費製作而來之商業廣告於業
    主付款之情況，就該商業廣告應交由業主為使用，參與該商
    業廣告之人擁有者為著作人格權。雖證人梁○○前開證言係其
    個人認知，不足以直接證明系爭著作製作過程之相關歷程及
    系爭著作各參與者之認知，但證人梁○○從事商業廣告執導為
    數不少，更為實際執導系爭著作之人，證人梁○○與原告均在
    商業廣告業界多年，自得參酌證人梁○○關於該業界運作之認
    知以為原告無法提出任何契約書面情況下之本件情況之判斷
    。而就原告與系爭著作參與者約定以原告為著作人部分，於
    證人梁○○前開證言之下，原告亦未再進而就其關於系爭著作
    確實與系爭著作參與者約定由原告為著作人一事為其他舉證
    ，本院自難認原告就系爭著作曾與各參與者為著作人為原告
    之約定。又本件原告聘請證人林○召集系爭著作參與者，且
    明知系爭著作係被告公司交由博文公司執行，博文公司再交
    與其執行之商業廣告，其須逐層遞交系爭著作與博文公司及
    被告公司、系爭著作參與者眾多、其先行負擔系爭著作參與
    人之費用、商業廣告最終目的係交與業主使用，則於證人梁
    ○○前述證述之業界認知之下，原告為踐行其與博文公司契約
    履行，最起碼會與系爭著作參與者約定系爭著作之著作財產
    權歸屬於原告，如此一來，原告始得單憑其意履行將系爭著
    作遞交與博文公司及被告公司進行廣告投放之契約義務。再
    者，系爭著作參與者均知情係參與商業廣告，主要係用以展
    現業主之特定商業訴求，各參與者大部分訴求係取得其付出
    勞務之對應報酬，故多對於商業廣告之使用並無意見，證人
    梁○○更證稱「大部分人知道我們擁有的好像是著作人格權」
    等語，則系爭著作之參與者應會與原告約定著作財產權歸屬
    原告，故綜合上情，應可認原告與系爭著作參與者約定系爭
    著作之著作財產權歸屬於原告。是以，就原告是否為系爭著
    作之著作人乙節，經審酌本件原告提出之證據，難認原告與
    其出資聘請之系爭著作參與者約定以原告為系爭著作之著作
    人，既無法認定有此約定存在，依著作權法第12條規定，係
    以受聘人為著作人，而此情況下，依前開論述理由，可認系
    爭著作之著作財產權歸屬於原告之約定存在。　　　　　　
    　　
　㈥綜上，難認系爭著作為原告、被告公司及博文公司之共同著
    作，系爭著作為原告出資聘請他人完成，並未約定以原告為
    系爭著作之著作人，然原告與系爭著作參與者間存在系爭著
    作之著作財產權歸屬原告之約定。而因被告公司並非系爭著
    作之共同著作人，故被告等抗辯：因被告公司為系爭著作之
    共同著作人，被告公司上傳系爭著作於YouTube之行為，不
    對原告構成公開傳輸權之侵害云云，自無可採。
六、博文公司是否因著作權法第12條規定而取得系爭著作之利用
    權？被告公司是否因博文公司取得之系爭著作之利用權，而
    使被告公司上傳系爭著作於YouTube之行為，不構成對於原
    告就系爭著作之公開傳輸權、公開發表權之侵害？
　㈠因本院偕同兩造整理之爭點係以原告主張內容及被告等抗辯
    內容為據，然本院對於前開爭點之判斷結果，係認原告並非
    系爭著作之著作人（即未認同原告主張），被告公司亦非系
    爭著作之共同著作人（即未認同被告等抗辯），故以下原本
    協同簡化之部分爭點之認定結果即對本件結論之判斷不生影
    響。因此，以下即以本院上開判斷為本，進而論述本件原告
    關於著作財產權、著作人格權遭侵害及被告公司受有不當得
    利之主張是否有理由，先予敘明。　　　　　　　
　㈡查系爭著作係被告公司交由博文公司執行、博文公司再交由
    原告執行，原告與博文公司並未簽立書面契約，均如前述。
    而根據證人黃○○前開證言可知，被告公司直接對口博文公司
    ，博文公司不會主動積極揭示下包製作公司，可見博文公司
    為順利履行其與被告公司之間關於系爭著作之契約義務，博
    文公司面對原告希冀取得關於系爭著作之權利範圍，將相同
    於原告面對系爭著作參與者希冀取得關於系爭著作之權利範
    圍，而原告業與系爭著作參與者約定著作財產權歸屬原告，
    博文公司係與原告約定有償取得系爭著作，為順利單憑已意
    履行與被告公司關於系爭著作之義務，博文公司必與原告約
    定系爭著作之著作財產權歸屬於博文公司，故對於均無書面
    契約存在之原告與系爭著作參與者之間及博文公司與原告之
    間就關於系爭著作之著作財產權歸屬約定一事，參酌本件前
    開證人證言內容及證人提及之業界情況後，以同一標準為斷
    ，亦應認博文公司與原告就系爭著作之著作財產權約定歸屬
    於博文公司。綜上，於著作權法第12條規定之下，博文公司
    應有與原告約定系爭著作之著作財產權歸屬博文公司。
　㈢本件原告亦主張：與博文公司約定給付報酬後始移轉系爭著
    作之著作財產權等語，本件被告等則否認有此約定，然從原
    告前開主張可見其並未否認約定系爭著作之著作財產權歸屬
    博文公司，而係主張移轉著作財產權時點為博文公司給付報
    酬之後。查證人梁○○證述：並未與原告約定何時給付系爭著
    作之導演費用，原則上是交完片之後，收到客戶的款項就會
    給其錢，業界常規通常是工作完2至3個月會付錢等語（本院
    卷二第301頁），可見於原告所處業界，商業廣告之報酬常
    是交完片的2至3個月給付，而商業廣告之投放常有特定時節
    之考量，甚或為搭當下潮流之順風車而製作，完成商業廣告
    與投放商業廣告常有密接之時效性，廣告公司當然希望廣告
    投放時，即已取得關於廣告投放之完整權利，如此才能盡可
    能無侵權風險地交由業主進行廣告投放，倘若與製作公司約
    定交片後2至3個月給付報酬後始移轉系爭著作之著作財產權
    ，豈非令自己或業主處於廣告投放恐有侵害他人權益之風險
    ，業主、廣告公司均係預期付出價金而執行商業廣告，博文
    公司與製作公司即原告為給付報酬後始移轉系爭著作之著作
    財產權之約定，顯然係違反前開業界認知之狀況。雖說博文
    公司在現實上不是不可能與原告為此約定，畢竟契約未違反
    公序良俗、強制規定等，本可以自由約定，但對於此一和業
    界從業人員之證言所築構之情況差異極大之約定，原告卻未
    提出足以證明之證據以為充足舉證，自難認可採。
　㈣按著作權法第36條第1項規定：「著作財產權得全部或部分讓
    與他人或與他人共有」、同條第2項規定：「著作財產權之
    受讓人，在其受讓範圍內，取得著作財產權」。查系爭著作
    之電視檔期為109年1月10日至同年2月1日，被告公司於109
    年1月9日至同年9月29日上傳系爭著作於Youtube，系爭著作
    於上開電視檔期為播送等情，均為兩造所不爭，原告亦自陳
    ：於109年1月間交付系爭著作與博文公司等語（士院卷第13
    頁），可見原告與系爭著作參與者約定著作財產權歸屬原告
    ，並由原告取得系爭著作而擁有系爭著作之著作財產權，而
    系爭著作更於109年1月9日前經由原告交付與博文公司，再
    由博文公司交付予被告公司。而系爭著作為視聽著作，就系
    爭著作得以擁有之著作財產權之實現，必須取得系爭著作，
    原告與博文公司約定系爭著作之著作財產權歸屬博文公司，
    更於109年1月9日前完成系爭著作之實際管領狀態之移轉，
    則附隨於系爭著作之著作財產權隨同讓與博文公司。
　㈤由前述可知，原告與博文公司約定系爭著作之著作財產權歸
    屬博文公司，並移轉系爭著作管領狀態而將系爭著作之著作
    財產權讓與博文公司，原告並未舉證所主張之「待博文公司
    給付報酬後，始將系爭著作之著作財產權讓與博文公司」，
    而原告既與博文公司約定系爭著作之著作財產權歸屬博文公
    司，並將系爭著作之著作財產權讓與博文公司，則原告主張
    其擁有系爭著作之著作財產權，並因被告公司上傳系爭著作
    於YouTube之行為而造成其擁有之公開傳輸權受侵害，及被
    告公司侵害歸屬於原告之系爭著作之著作財產權，而構成不
    當得利云云，自難認可採。又原告並非系爭著作之著作人，
    已如前述，原告自未擁有系爭著作之著作人格權，則原告主
    張被告公司侵害其擁有之系爭著作之公開發表權云云，自無
    理由。　　
七、原告和博文公司之間契約係哪一特定類型之契約？甲證16 
    存證信函是否發生解除原告與博文公司間契約之效力？博文
    公司若有因著作權法第12條規定取得系爭著作之利用權，是
    否會因為甲證16所發生之解除契約之效力而受影響？會否進
    而影響本件被告公司有無侵害公開傳輸權、公開發表權之判
    斷？　 　　
　㈠按「稱承攬者，謂當事人約定，一方為他方完成一定之工作
　　，他方俟工作完成，給付報酬之契約」，民法第490條第1項
　　定有明文。系爭著作係博文公司向被告公司承攬而來，此觀
　　博文公司與被告公司簽立之系爭合約書「一.約定之內容」
    自明（本院卷一第209頁）。而博文公司再將系爭著作之執
    行交與原告製作，並約定於製作完成給付一定報酬，故原告
    與博文公司關於系爭著作之契約應屬承攬契約，本件兩造對
    原告與博文公司就系爭著作之契約為承攬契約一事，亦無爭
    執。
　㈡再按契約當事人之一方遲延給付者，他方當事人得定相當期
    限催告其履行，如於期限內不履行時，得解除其契約。又按
    承攬人之損害賠償請求權或契約解除權，因其原因發生後，
    1年不行使而消滅，民法第254條、第514條第2項定有明文。
    查原告於109年5月12日以新莊郵局240號存證信函催告博文
    公司於文到三日給付系爭著作之製作費，否則逾期依法追究
    ，該存證信函於109年5月13日送達，原告再於110年7月2日
    寄發台北光華247號存證信函主張博文公司未依上開存證信
    函所載期限給付系爭著作之製作費，而解除與博文公司之承
    攬契約，該存證信函於110年7月5日送達等情，為本件兩造
    所不爭，更有前開兩存證信函影本在卷可參（本院卷一第44
    5-448頁、第449-451頁），然依新莊郵局240號存證信函所
    載之給付期限為109年5月16日，博文公司未依期限履行，原
    告自得解除契約，然原告係於110年7月2日始以存證信函為
    解除契約之意思表示，顯然已逾民法第514條第2項規定之1
    年，原告對於博文公司就系爭著作之承攬契約之契約解除權
    已逾除斥期間而消滅，原告與博文公司就系爭著作之承攬契
    約自不因原告於110年7月2日寄發台北光華247號存證信函而
    解除。
　㈢綜上，原告與博文公司就系爭著作之承攬契約不因原告於110
    年7月2日寄發台北光華247號存證信函而解除，原告既與博
    文公司約定系爭著作之著作財產權歸屬博文公司，並將系爭
    著作之著作財產權讓與博文公司，則原告主張其擁有系爭著
    作之公開傳輸權、公開發表權，並無理由，業如前述。然此
    無理由之認定，與原告與博文公司就系爭著作之承攬契約是
    否解除，並無關聯，附此敘明。　
八、是否因原告就系爭著作於有線電視播出期間，未向被告公司
    或博文公司要求表示姓名之舉動，而可認定原告同意於系爭
    著作發表時以不具其名方式為之？
　㈠本件原告並未與系爭著作參與者約定為系爭著作之著作人，
    僅約定系爭著作之著作財產權歸屬原告，業如前述。故原告
    自無擁有系爭著作之姓名表示權，則原告主張關於系爭著作
    之姓名表示權，因被告公司上傳系爭著作於YouTube之行為
    而受侵害云云，自屬無據。
　㈡又因前開相關爭點之認定結果，原告並未擁有系爭著作之姓
    名表示權，因此，有關「是否因原告就系爭著作於有線電視
    播出期間，未向被告公司或博文公司要求表示姓名之舉動，
    而可認定原告同意於系爭著作發表時以不具其名方式為之」
    之爭點，自無予以論述之必要。
九、朱○○等19人肖像權是否為歸屬於原告之權益內容？系爭著作
    使用朱○○等19人肖像權是否使被告公司因而受利益，致原告
    受損害？被告公司依其與博文公司之契約第8條約定，是否
    取得於系爭著作使用朱○○等19人肖像權之權利？而得以之對
    原告主張具有法律上之原因？
　㈠按傳統人格權係以人格為內容之權利，以體現人之尊嚴及價
    值的「精神利益」為其保護客體，該精神利益不能以金錢計
    算，不具財產權之性質，固有一身專屬性，而不得讓與及繼
    承。然隨社會變動、科技進步、傳播事業發達、企業競爭激
    烈，常見利用姓名、肖像等人格特徵於商業活動，產生一定
    之經濟效益，該人格特徵已非單純享有精神利益，實際上亦
    有其「經濟利益」，而具財產權之性質，應受保障（最高法
    院104年度台上字第1407號判決意旨可參）。
　㈡本件原告主張其擁有於系爭著作使用朱○○等19人肖像權之權
    利（本院卷二第59頁），被告公司上傳系爭著作於YouTube
    ，即無法律上原因受有上開屬於原告之利益，構成不當得利
    。查朱○○等19人為系爭著作演員，現身系爭著作為表演，故
    朱○○等19人之肖像已於商業廣告發生一定經濟效益。次查，
    原告與朱○○等19人簽立「甲方（即朱○○等19人）同意委託乙
    方『開元映畫影像工作室』（即原告）全權處理甲方在easy s
    hop廣告『全民開運篇』當中本人的肖像權與人格權。本人（
    即朱○○等19人）亦同意委託乙方（即原告）對『easy shop電
    視廣告全民開運篇』所拍攝之內容包含本人出現之影片進行
    剪輯，重制，配音，以及影片完成品用於所有平面媒體平台
    ，與動態媒體平台（電視電子）與網際網路任何平台處理本
    人於本片所參與拍攝內容之肖像權。任何未經乙方（即原告
    ）同意的使用行為皆屬違法，乙方得以全權處理甲方在本片
    上執行所有在法律上有關肖像權與人格權維護與申請賠償補
    償之權利人」之肖像權委託書，有該等肖像權委託書在卷可
    參（士院卷第78-96頁），前開肖像權委託書之簽立日期雖
    係109年8、9月間，有前開肖像權委託書可參，然原告既可
    於朱○○等19人參與系爭著作半年後仍取得其等簽立之肖像權
    委託書，可見朱○○等19人與原告於其等參與系爭著作演出時
    應有相應約定存在，而上開肖像權委託書雖未有明確由朱○○
    等19人將其等肖像權於系爭著作產生之一定經濟效益讓與原
    告之用語，然解釋契約須探求當事人真意，朱○○等19人係原
    告經由經紀公司付費聘請而參與系爭著作之演出，朱○○等19
    人簽立之肖像權委託書更有「委託原告全權處理」、「同意
    委託原告剪輯、重制、配音本人出現之影片」、「影片用於
    各媒體平台及網際網路處理本人參與拍攝之肖像權」、「原
    告得以全權處理朱○○等19人在系爭著作執行法律上肖像權維
    護與申請賠償補償之權利人」等語，故朱○○等19人收取費用
    而參與系爭著作演出時，應已將其等肖像權使用於系爭影片
    產生之經濟效益讓與原告。　　　　　　　　
　㈢又須取得系爭著作始得實現系爭著作得以具備之著作財產權
    ，業如前述。原告雖未交付朱○○等19人簽立之肖像權委託書
    與博文公司，惟系爭著作係由原告於109年1月間即交付博文
    公司，前開肖像權委託書係109年8、9月間簽立，故原告於1
    09年1月間交付系爭著作與博文公司之際，本就不可能一併
    交付上開肖像權委託書，故未交付肖像權委託書一事即不足
    以證明原告於109年1月間交付系爭著作與博文公司之際，並
    未將其自朱○○等19人取得之將肖像權使用於系爭著作之經濟
    效益讓與博文公司。又系爭著作經由有線電視或網際網路為
    播送或傳輸，均有朱○○等19人身影出現，而博文公司取得系
    爭著作係為交由被告公司為商業廣告投放，則於原告移轉系
    爭著作之實際管領狀態與博文公司，而讓與系爭著作之著作
    財產權之際，殊難想像博文公司會同意就朱○○等19人肖像權
    於系爭著作使用之權益保留與原告？原告雖主張：未將朱○○
    等19人肖像權於系爭著作使用之權益讓與博文公司云云，然
    此等主張存有前開所述可議之處，原告就其於移轉系爭著作
    之實際管領狀態與博文公司而讓與系爭著作之著作財產權之
    際，額外保留朱○○等19人肖像權於系爭著作使用之權益而未
    讓與博文公司一事，未為其他舉證，自難認原告此等主張可
    採。
　㈣綜上，朱○○等19人肖像權使用於系爭著作，係具有一定經濟
    效益，而得由朱○○等19人讓與原告，然原告於移轉系爭著作
    之實際管領狀態與博文公司而讓與系爭著作之著作財產權之
    際，已一併讓與此等經濟效益與博文公司，因此原告主張被
    告公司因上傳系爭著作於YouTube而享有應歸屬於原告之於
    系爭著作使用朱○○等19人肖像權之權益，構成不當得利云云
    ，自無理由。至於「被告公司依其與博文公司之契約第8條
    約定，是否取得於系爭著作使用朱○○等19人肖像權之權利，
    而得以之對原告主張具有法律上之原因？」之爭點，自無論
    述之必要。
十、綜上所述，原告非系爭著作之著作人，而與系爭著作參與者
    約定系爭著作之著作財產權歸屬原告，並取得製作完成之系
    爭著作而取得系爭著作之著作財產權，及自朱○○等19人取得
    其等肖像權使用於系爭著作之經濟效益，原告於109年1月間
    移轉系爭著作之實際管領狀態而讓與系爭著作之著作財產權
    與博文公司，並一併將於系爭著作使用朱○○等19人肖像權之
    經濟效益讓與博文公司，原告與博文公司就系爭著作之承攬
    契約之契約解除權已逾除斥期間，故原告主張被告公司於10
    9年1月9日至9月29日上傳系爭著作於YouTube，侵害原告就
    系爭著作擁有之公開傳輸權、公開發表權、姓名表示權，被
    告公司並因此享有應歸屬於原告之系爭著作之著作財產權及
    於系爭著作使用朱○○等19人肖像權之權益，而應依著作權法
    第85條第1項、第88條第1項、第2項第2款、第3項、民法第1
    79條等規定，對原告負損害賠償責任，自無理由。而原告更
    主張「公開傳輸權」、「公開發表權」、「姓名表示權」為
    民法第184條第1項前段保護之「權利」；著作權法第85條第
    2項、第88條第1項等規定係民法第184條第2項規定所謂「保
    護他人之法律」，故被告公司應依民法第184條第1項前段、
    第2項規定，對原告負損害賠償責任云云，亦無理由。又原
    告於本院認系爭著作為原告、博文公司及被告公司之共同著
    作時，即以著作權法第90條第1項、第85條第1項、第88條第
    1項等規定對被告公司為請求，惟系爭著作並非原告、博文
    公司及被告公司之共同著作，原告亦已將系爭著作之著作財
    產權讓與博文公司，均如前述，故原告對於被告公司以著作
    權法第90條第1項、第85條第1項、第88條第1項等規定為主
    張部分，亦無理由。被告公司對於原告既不負損害賠償責任
    ，則原告以公司法第23條第2項規定主張被告陳宗雅應與被
    告公司負連帶賠償責任云云，自屬無據。因此，本件原告請
    求被告公司及被告陳宗雅連帶給付161萬元及法定遲延利息
    ，並無理由，應予駁回。本件原告之訴既經駁回，其假執行
    之聲請，失所依據，自應併予駁回。
　至於原告於111年4月18日言詞辯論期日表示「無其他證據請
    求調查」後，於111年5月10日偕同證人陳○○到庭，並當庭聲
    請通知證人陳○○為證，經被告等表示不同意此項證據調查（
    本院卷三第253頁），而原告當庭表示之所以需要當庭聲請
    證人陳○○為證，係為證明甲證22通訊內容（本院卷三第253
    頁），惟本件原告已無擁有系爭著作之公開傳輸權、公開發
    表權、姓名表示權及於系爭著作使用朱○○等19人肖像權之權
    益，業經論述如前，而甲證22為原告與證人陳○○於109年5月
    20日之通訊內容「原告：演員肖像權的事情客戶怎麼說？如
    果不肯支付演員費的話。那影片要撤下來喔。經紀公司他們
    法務要動作了。證人陳○○：客戶會下架影片。原告：那請他
    們這幾天內下架。5/22凌晨0點開始他們會上網以及店面去
    查看。有發現影片或店頭平面就直接提告違反肖像權以及懲
    罰金了。證人陳○○：恩，反正我也不打算繼續做廣告了，我
    會轉告客戶，謝謝通知」，有甲證22通訊內容附卷可參（本
    院卷二第103頁），然以形式觀之，此等通訊內容為原告與N
    ash Chen（即證人陳○○）之通訊內容，證人陳○○於系爭著作
    之製作過程任職於博文公司，然原告於109年1月間交付系爭
    著作與博文公司，即已將其擁有之系爭著作之著作財產權及
    自朱○○等19人取得之於系爭著作使用朱○○等19人肖像權之經
    濟效益讓與博文公司，則縱然原告於其意識到遭博文公司倒
    帳，而無法實際獲得報酬之際，為思取得實際款項而為相關
    證據蒐集時，與證人陳○○確實有上開通訊內容，亦無法動搖
    本院上開判斷，故訊問證人陳○○以證明甲證22通訊內容存在
    一事，對於本件判決結果並無影響，而無調查之必要。另關
    於本件被告公司是否具有主觀故意或過失？若被告公司侵害
    公開傳輸權，則請求140萬元之賠償數額是否過高？於本院
    前開認定下，均無加以論述之必要，均附此敘明。　　　　
　本件事證已臻明確，兩造其餘攻擊防禦方法及所提證據，均
    與本判決所為前揭判斷，不生影響，無庸逐一述論，併予敘
    明。
  訴訟費用負擔之依據：智慧財產案件審理法第1條，民事訴訟
    法第78條規定。　
中　　華　　民　　國　　111 　年　　6 　　月　　14　　日
                          智慧財產第三庭
                                  法  官　何若薇
以上正本證明與原本無異。
如對本判決上訴，須於判決送達後20日內向本院提出上訴狀。 
如委任律師提起上訴者，應一併繳納上訴審裁判費。
中　　華　　民　　國　　111 　年　　 6 　　月　14　　日
　　　　　　　　　　　　　         書記官　張君豪